【裁判字號】    91,交上訴,1712
【裁判日期】    920116
【裁判案由】    公共危險
【裁判全文】
臺灣高等法院臺中分院刑事判決                九十一年度交上訴字第一七一二號
    上  訴  人  臺灣臺中地方法院檢察署檢察官
    被      告  丙○○  男  三.
右上訴人因被告公共危險案件，不服臺灣臺中地方法院九十一年度交訴字第一一五號
中華民國九十一年八月二十七日第一審判決（起訴案號：臺灣臺中地方法院檢察署九
十一年度偵字第九五七二號）提起上訴，本院判決如左：
    主      文
上訴駁回。
    理      由
一、公訴意旨略以：被告丙○○與告訴人甲○○二人，於民國九十年十月十九日晚間
    ，在被告住處飲酒，被告於飲酒後，呼氣酒精濃度達一‧二０ＭＧ／Ｌ以上，已
    達不能安全駕駛動力交通工具之程度，竟仍駕駛告訴人所有車牌號碼ＰＴ－九五
    六八號之自用小客車，搭載告訴人，沿台中縣大甲鎮○○路由南往北方向行駛（
    被告所犯刑法第一百八十五條之三之公共危險罪部分，業經臺灣臺中地方法院沙
    鹿簡易庭以九十年度沙交簡字第四七一號判處有期徒刑三月確定，並於九十一年
    六月十七日入監執行完畢），嗣於翌日（二十日）凌晨零時十分許，途經台中縣
    大甲鎮○○路二十九號前時，被告本應於汽車行駛時，注意車前狀況，並隨時採
    取必要之安全措施，而依當時情形並無不能注意之情事，竟疏未注意，自後追撞
    由戊○○所駕駛暫停置於路旁之車牌號碼ＩＱ－六五三號之大貨車尾部，致告訴
    人受有第五、六頸椎骨折及脊髓受損之傷害，經送醫後迄今仍四肢癱瘓，無法行
    走，已達重大難治之重傷害（被告所犯過失重傷害部分經原審判處有期徒刑六月
    ，如易科罰金，以三百元折算一日確定）。被告於車禍肇事致告訴人受傷後，竟
    未報警及協助將告訴人送醫，反因心虛意圖避禍而逃離現場，因認被告涉犯刑法
    第一百八十五條之四之肇事逃逸公共危險罪嫌。
二、公訴意旨認被告丙○○涉犯上開肇事逃逸之公共危險罪嫌，無非以：(一)、告訴人
    甲○○之指述、(二)、被告於警詢及偵查中所自承：「（車禍發生後你人為何未留
    在現場？警方於九十年十月二十日凌晨二時五十分許前往你居住處，為何找不到
    你？期間你人在何處？）因強烈撞擊我人頭腦不清，為何未留在現場我也不知道
    。因我神智不清所以不知道回家的路。我人在路上找回家的路」、「（車禍發生
    時何人報案？）不知何人報案」、「（為何未協助救護受傷者送醫？）因我人神
    智不清」（詳見偵查卷第六頁反面、第七頁反面警詢筆錄）、「（你有送甲○○
    去醫院）沒有，我人意識不清楚，都不知道」（詳見偵查卷第二十七頁）之語、
    (三)、證人即大貨車之駕駛戊○○於警詢中所證稱：「我本人報案，對方乘客受傷
    ，對方駕駛未在現場逃逸‧‧‧」之語（詳見偵查卷第九頁正面警詢筆錄）及(四)
    、告訴人於偵查中所提出之身心障礙手冊影本與光田綜合醫院診斷證明書各一份
    為其主要論據。訊據被告丙○○對於酒後駕車肇事，致告訴人受有第五、六頸椎
    骨折及脊髓受損之傷害，經送醫後迄今仍四肢癱瘓，無法行走，已達重大難治之
    重傷害，而其於車禍發生後，並未自行或託請他人報案，亦未聯絡或協助將告訴
    人緊急送醫等情，固不否認（詳見前述偵查卷第六頁反面、第七頁反面、第二十
    七頁及原審卷第四頁、第五頁、本院卷第三頁、第七頁、第八頁），惟堅決否認
    有何肇事後逃逸之犯行，辯稱：伊當時醉得不省人事，躺在肇事現場路邊樹下，
    沒有逃逸，且伊的腳當時亦因車禍受有骨折之傷害，不可能逃離現場等語。
三、按犯罪事實應依證據認定之，無證據不得推定其犯罪事實；不能證明被告犯罪者
    ，應諭知無罪之判決，刑事訴訟法第一百五十四條、第三百零一條第一項分別定
    有明文。又認定不利被告之事實，須依積極證據，苟積極證據不足為不利於被告
    事實之認定時，即應為有利被告之認定，最高法院三十年上字第八一六號著有判
    例可資參照。經查：
  (一)、就被告於車禍事故發生後，何時離開事故現場一節，證人即大貨車之駕駛戊○○固於警詢中證稱：「我本人報案，對方乘客受傷，對方駕駛未在現場逃逸‧
      ‧‧」等語，已如前述；其於原審及本院調查中，復分別到庭結稱：「（車禍
      當時情形如何？）我是大貨車司機，我看到時沒有看到被告，我就叫救護車‧
      ‧‧，我先救人再去找被告」、「傷者送醫後也未看到被告」（詳見原審卷第
      三十五至第三十六頁）、「（你有無看到被告在樹底下？）沒有，我有去找過
      ，都沒有看到被告在樹旁」、「（你們為何知道要找人？）因為開車的人不在
      駕駛座，所以要把他找出來」、「我們是在車子的前後附近尋找，找尋的地方
      約有一、二百公尺」等語（詳見本院卷第二十九頁）；而證人即事故發生後到
      場處理之警員丁○○，亦於原審及本院調查中到庭證稱：「我們去現場時，傷
      者已送醫了‧‧‧，圍觀的人說被告躺在路邊路樹下，說肇事者有禿頭，但我
      們去找被告卻找不到」（詳見原審卷第三十六頁）、「（當時在現場有無尋找
      開車的人？）有的」、「（如何找？）我們在現場看不到人，還有走到樹的後
      面去找尋。有圍觀的人說開車的人在樹下，但是我們去找尋並沒有找到開車的
      人，而且我們在樹的週邊上下都有找過。而且依當時的光線，如果樹下有人，
      我們一定會看的得到」、「（現場附近有無可能躲藏或遮蔽物體？）應該是沒
      有地方可以躲藏，因為四周我們都找過了」等語（詳見本院卷第三十至第三十
      一頁），是依證人戊○○及警員丁○○之證述，當可認定被告至遲於警員丁○○到達前，即已離開事故現場。
  (二)、證人戊○○及警員丁○○雖未於事故現場發現被告，然事故發生當時，適駕車
      行駛於肇事車輛後方之證人己○○，則為事發後，最先趕抵事故現場救援之人
      ，其於本院調查中證稱：「肇事車在我前面，司機將該部車開到大卡車裡面，
      我就趕快打電話報案叫救護車。當時未肇事前，我跟在該車後面約一百公尺，
      我到達時有將車子停在該車旁邊下來看，駕駛人當時呆在車內，我從車內把他
      拉出來的，駕駛自己走到肇事車旁邊的行道樹下面坐，臉朝路面，腳放在路面
      上。‧‧‧另外還有一個人卡在車內，我拉不出來，約五分鐘內，等到救護車
      來時，把車子往後拉之後，才把那個人拉出來，拉出來之後警察才來，警察來
      了要找那個駕駛，我往他坐的位置看，但是他已經不在那裡了‧‧‧」等語（
      詳見本院卷第七十六至第七十七頁）。又本件事故係發生於台中縣大甲鎮○○
      路二十九號之日南紡織股份有限公司大門前（參卷附台中縣警察局大甲分局員
      警製作之道路交通事故調查報告表、事故現場照片六張及該局以九十一年十一
      月八日甲警刑字第○九一○一七五七四○○號函覆本院之事故現場事後照片七
      張所示；詳見偵查卷第十一至第十四頁、本院卷第四十九至第五十二頁），而
      當時值勤之日南紡織股份有限公司保全人員乙○○，亦於本院調查中到庭證稱
      ：「我是日南紡織擔任保全人員，當時是我當班，車禍發生時我並沒有看到，
      我是聽到撞擊聲音才出來看，我有看到該部車子卡在卡車下面。我出去看了一
      下，我看到的時候司機是在駕駛座上，這時我看到一台小轎車開過來，下車參
      與救援，我才回去打電話報案。打完電話之後又回到現場，看到駕駛坐在馬路
      旁邊的行道樹下。當時急著要救另外那位乘客，救護車到達時那位駕駛還留在
      樹下，駕駛留在那裡只是單純的坐著。我沒有等到警察到達，我是在受傷的人
      員被救護車載走時，我就回公司了。我要離開時駕駛是否還坐在那裡我沒有注
      意，那位駕駛何時離開、如何離開，我都沒有注意」等語（詳見本院卷第七十
      七至第七十八頁），是依證人己○○、乙○○之證述可以得知：被告係經由證
      人己○○之協助，始離開肇事車輛之駕駛座，並自行走至事故現場旁之路邊樹
      下暫息，至救護車則約於五分鐘之內即已到達事故現場，斯時證人乙○○仍看
      見被告坐於樹下，被告尚未離開事故現場，至被告確切離開現場之時間點，證
      人己○○及乙○○皆未注意及之。
  (三)、按依警員丁○○之證述，伊於到達現場時，傷者已送醫了，則警員丁○○相較
      於證人己○○、乙○○及戊○○，當係最晚抵達現場之人；而證人戊○○雖證
      稱：「對方駕駛未在現場逃逸」、「我看到時沒有看到被告，我就叫救護車」
      等語，然其亦證稱：「我先救人再去找被告」、「傷者送醫後也未看到被告」
      、「我當時是停車吃飯，離車禍現場超過兩百公尺，我車子是停在我要去載貨
      的公司門口，公司人員打電話給我，我趕到現場去」、「（你接到電話之後到
      現場要多久？）約五分鐘，我是與同事一起去吃飯，是由同事開車過來車禍現
      場等語（另詳見本院卷第二十八頁），則證人戊○○抵達事故現場時，被告已
      先經由證人己○○之協助離開肇事車輛並坐於路旁樹下暫息，證人戊○○既非
      如證人己○○為救援被告之人，亦非如證人乙○○已先見聞被告離開肇事車輛
      之過程，其於匆忙趕抵現場後，即投入與包含證人己○○、乙○○在內之人一
      同救援告訴人之過程，則依當時已屬夜間、告訴人之性命極為危殆等情狀觀之
      ，證人戊○○未注意及在旁樹下暫息之被告，亦屬可能。是參酌戊○○、丁○○、己○○及乙○○四位證人之證述，比較渠等四人參與事件之時間點及經過
      ，互核並無任何矛盾之處，被告應係於救護車到達車禍地點救護告訴人後，始
      離開事故現場，應可確認。
四、次按，刑法第一百八十五條之四所規定之「駕駛動力交通工具肇事，致人死傷而
    逃逸者，處六月以上五年以下有期徒刑」之肇事逃逸罪，係於八十八年四月二十
    一日所增訂，依立法者所示本條之立法理由，係謂「為維護交通安全，加強救護
    ，減少被害人之死傷，促使駕駛人於肇事後，能對被害人即時救護，特增設本條
    ，關於肇事致人死傷而逃逸之處罰規定」，至於本條之刑度，則「參考第二百九
    十四條第一項遺棄罪之規定」。從條文明確規定之構成要件文義，結合立法者已
    明示之立法理由，足見刑法第一百八十五條之四所欲保護之法益，為車禍事故中
    被害人之生命、身體法益。是以，刑法之禁止行為人於肇事致人死傷後逃逸，非
    在保障被害人之民事請求權得以行使，亦非在要求行為人坦然接受司法裁判。行
    為人縱未主動報案或留待有權偵查之機關人員到來前即行離開肇事現場，並非當
    然即屬刑法所欲處罰之「肇事逃逸」行為。又刑法第一百八十五條之四之立法目
    的，雖在求行為人對於被害人為即時之救護，然條文既僅明列「逃逸」為構成要
    件要素，則對於雖留待肇事現場，然無積極從事救援行動之行為人，除有另犯他
    罪外，基於「罪刑法定原則」之精神，仍不能論以本條之肇事逃逸罪。因之，行
    為人於被害人獲得確實之救護（如：警察、消防或醫護人員已來到、救護車已抵
    達或被害人已經他人協助送醫等）前，即行離開肇事現場，始屬本條所欲（得）
    加以處罰之行為。本件被告丙○○於肇事致告訴人甲○○受傷後，雖未主動報案
    或為任何協助告訴人送醫之救援行為，然其於救護車抵達時，尚未離開肇事現場
    ，已如前述，則參諸前揭說明，被告離開肇事現場之時點，既在告訴人確實之救
    援已來到之後，即不能對於被告隨後離開肇事現場之行為，科以刑法第一百八十
    五條之四之肇事逃逸罪。此外，復查無其他積極證據足以證明被告有何公訴人所
    指之肇事逃逸犯行，原審因依首揭刑事訴訟法之規定及最高法院之判例要旨，而
    為被告無罪判決之諭知，經核並無不合。檢察官上述意旨仍謂被告確有逃逸之行
    為，而指摘原判決不當，非有理由，應予駁回。
五、據上論斷，應依刑事訴訟法第三百六十八條，判決如主文。
本案經檢察官劉翼謀到庭執行職務。
中      華      民      國      九十二     年     一      月    十六    日
                                臺灣高等法院臺中分院刑事第四庭
                                      審判長法  官  洪  耀  宗
                                            法  官  蕭  錦  鍾
                                            法  官  江  德  千
右正本證明與原本無異。
被告不得上訴。
檢察官得上訴。
如不服本判決應於收受送達後十日內向本院提出上訴書狀，其未敘述上訴之理由者並
得於提起上訴後十日內向本院補提理由書（均須按他造當事人之人數附繕本）。
                                            書記官  吳  麗  琴
中      華      民      國      九十二     年     一      月    十七    日
                                                                        Ｒ


司法院資訊處製作；財團法人民間司法改革基金會備份。
